【裁判字號】    98,上,157
【裁判日期】    990407
【裁判案由】    確認決議無效
【裁判全文】
臺灣高等法院高雄分院民事判決           98年度上字第157號
上  訴  人  龍鄉十二代管理委員會
法定代理人  甲○○
被上訴人    丙○○
訴訟代理人  丁○○
被上訴人    戊○○
            庚○○
            乙○○
                      樓
上列當事人間請求確認決議無效事件，上訴人對於民國98年6 月
30日臺灣高雄地方法院97年度訴字第1418號第一審判決提起上訴
，本院於99年3 月24日言詞辯論終結，判決如下：
    主  文
上訴駁回。
第二審訴訟費用由上訴人負擔。
    事 實 及 理 由
一、被上訴人乙○○、庚○○未於言詞辯論期日到場，核無民事
    訴訟法第386 條所列各款情形，爰依上訴人之聲請，由其一
    造辯論而為判決。
二、被上訴人起訴主張：被上訴人為「龍鄉十二代」大廈（下稱
    系爭大廈）1 樓之區分所有權人，上訴人為系爭大廈之管理
    委員會。上訴人之主任委員甲○○自民國94年起迄98年間止
    ，連續5 年經區分所有權人會議選為主任委員，惟上開選任
    違反公寓大廈管理條例第29條第3 項所定「主任委員任期1
    至2年 ，連選得連任1 次。但區分所有權人會議或規約未規
    定者，任期一年，連選得連任一次之規定」，及上訴人於86
    年間向市公所聲請備查之「龍鄉十二代大廈管理組織章程暨
    住戶管理公約」第6 條第1 項所定「本大廈管理委員會由住
    戶大會選舉之管理委員所組成，任期1 年，主任委員及財務
    委員不得連任，均為無給職」之規定，故上訴人之主任委員
    甲○○自95年起即非適法之主任委員，不得以主任委員之身
    分召開系爭大廈區分所有權人會議，乃甲○○竟於96年12月
    16日前10日，以主任委員身分以書面通知及公告之方式，通
    知住戶將於96年12月16日召開區分所有權人會議，上開書面
    通知及公告內容僅敘明開會時間、地點、性質，但未通知及
    公告欲決議之事項，並於當日會議進行中，由甲○○以主席
    身分主持會議之進行，並罔顧出席人數未佔全體住戶之2 分
    之1 及表決人數未占出席人數2 分之1 ，以臨時動議之方式
    ，強行表決「增加被上訴人等一樓住戶之管理費、未繳納增
    加之管理費則不發給磁卡、增加一樓住戶之公共電費負擔」
    多項侵害渠等權益之決議內容。甲○○非適法之主任委員，
    無召集系爭會議之權限，上開會議無法作為上訴人之最高意
    思機關，從而當日所為之決議均屬無效。縱認為甲○○為適
    法之主任委員，有召集系爭會議之權限，然上開會議之決議
    內容關於增加一樓住戶負擔及不發給磁卡部分，均違反法律
    ，依公寓大廈管理條例類推適用民法第56條第2 項之規定，
    應屬無效。又上訴人之上開書面通知及公告未揭示決議事項
    、出席人數及表決人數不符公寓大廈管理條例及系爭公約之
    規定，決議程序違法，依民法第56條第1 項之規定，應予撤
    銷。爰依上開法律規定及住戶公約約定，求為：(一)先位聲明
    ：確認上訴人於96年12月16日所召開之龍鄉十二代大樓第12
    屆區分所有權人會議之決議無效。(二)備位聲明：前項會議之
    決議應予撤銷。
三、上訴人則以：伊之主任委員甲○○雖已連續5 年擔任主任委
    員，並以主任委員之身分召集系爭會議，縱使甲○○非適法
    之主任委員，亦仍具一般委員即區分所有權人之資格，自得
    適法召集系爭會議，此外系爭大廈之全體區分所有權住戶為
    214 戶，系爭會議決議當日有124 戶出席簽名，每項通過之
    決議均有出席人數過半數之同意，故當日之出席人數及表決
    人數均合乎系爭公約第4 條第1 項「住戶大會會議應有住戶
    （所有權人）過半數出席，經出席過半數同意，方得以通過
    執行」之規定，並無程序違法之情事，縱使會議之召集程序
    有瑕疵，被上訴人未在決議後3 個月內提起撤銷之訴，已生
    失權之效果，不得再行起訴請求撤銷系爭會議之決議。被上
    訴人為一樓住戶，為公平起見，應與其他住戶依相同之計費
    標準，按坪數之多寡各自給付相當之管理費及公共電費之負
    擔，倘僅以購屋當初非如此約定或一樓住戶甚少使用某些管
    理或設施為由，應予減低管理費，伊將難以維持大廈之管理
    與公平性，故伊係合法召集系爭會議、召集程序無瑕疵、決
    議內容係屬合法，且被上訴人起訴已逾法定之3 個月期間之
    限制，請求為無理由等語，資為抗辯。
四、原法院判決被上訴人勝訴。上訴人提起上訴，求為：(一)原判
    決廢棄。(二)被上訴人在第一審之訴駁回。被上訴人則求為回
    上訴。
五、兩造不爭執事項：
  (一)被上訴人為「龍鄉十二代」大廈1 樓部分之區分所有權人。
    上訴人於96年12月16日所召開之區分有權人會議之開會通知
    單及公告上未載明待決議的事項、決議內容都以臨時動議方
    式提出，決議內容包括將1 樓住戶之管理費由每坪新台幣（
    下同）12.5元調升為25元，並決議未繳納管理費者不得領取
    使用電梯之感應扣，且增加應共同負擔公共電。
  (二)上訴人主任委員甲○○94年、95年、96年、97年及98年連續
    獲選為上訴人之主任委員。
六、本院判斷：
  (一)按公寓大廈第29條第3 項：「管理委員、主任委員及管理負
    責人之任期，依區分所有權人會議或規約之規定，任期一至
    二年，連選得連任一次。但區分所有權人會議或規約未規定
    者，任期一年，連選得連任一次」規定，於95年1 月18日修
    正為：「管理委員、主任委員及管理負責人之任期，依區分
    所有權人會議或規約之規定，任期一至二年，主任委員、管
    理負責人、負責財務管理及監察業務之管理委員，連選得連
    任一次，其餘管理委員，連選得連任。但區分所有權人會議
    或規約未規定者，任期一年，主任委員、管理負責人、負責
    財務管理及監察業務之管理委員，連選得連任一次，其餘管
    理委員，連選得連任」。依系爭大廈於86年間向高雄市三民
    區公所報備獲准之系爭大廈住戶管理公約第6 條「管理委員
    會組織章程」第1 款規定：「本大廈管理委員會由住戶大會
    選舉之管理委員所組成，任期一年，主任委員及財務委員不
    得連任，均為無給職」、第2 款規定：「本大廈推選管理委
    員13名」，於92年向高雄市三民區公所申請變更報備管理委
    員為7 名（己○○、林玉晶、陳自強、劉啟金、庚○○、李
    月華、程泰運），並推選林玉晶為主任委員，於96年又向高
    雄市三民區公所申請變更報備管理委員為5 名（甲○○- 主
    任委員、郭欣敬、林上倫、張惠雄及乙○○），94年及95年
    並未向高雄市三民區公所申請管理組織報備，93年及97年因
    區分所有權人會議有關管委會委理委員選任事項之決議違反
    該大樓規約規定，高雄市三民區公所未便受理報備等情，有
    該區公所97年8 月18日高市三區民字第0970013445號函附卷
    可稽（原審卷129 至152 頁）。故依上開說明，系爭大廈之
    主任管理員任期1 年，且不得連任，應堪認定。系爭大廈管
    理委員會係於每年年底改選次年之管理委員會委員，証人己
    ○○証稱：92年度之主委倒會，由林鎮泰代理主任委員，同
    年11、12月林鎮泰有事外出，由其代理（依上開向高雄市三
    民區公所申請管理組織變更報備之文件可知己○○確有當選
    92年管理委員），93年因林鎮泰占用大樓款項，又由己○○
    代理，93年底改選94年度管理委員時，己○○當選管理委員
    ，甲○○持大樓規約稱依照規約規定己○○不得連任主任委
    員，管理委員乃改選甲○○為主任管理委員等語（本院卷89
    至90頁），上訴人亦自承93年底選出張惠雄擔任94年度主任
    委員，甲○○擔任財務委員，張惠雄不擔任主任委員，才由
    甲○○擔任主任委員，並連任迄今（本院卷109 至110 頁）
    ，且有94年1 月20日由己○○移交予甲○○之交接清冊附卷
    （本院卷116 頁），故被上訴人主張依系爭大廈住戶管理公
    約規定，甲○○僅能擔任上訴人主任委員至94年12月31日止
    ，核屬可採。
  (二)依上訴人提出之系爭大廈管理費收入統計析表及管理委員會
    會議紀錄（本院卷117 至122 頁）所載，系爭大廈之主任委
    員88、89年度為趙仲財、90年度為陳進財、92、93年度為林
    鎮泰，但94年度由己○○於94年1 月20日移交予甲○○。依
    系爭大廈管理組織章程暨住戶管理公約第6 條第1 款規定主
    任委員任期1 年，且不得連任，故上訴人之主任管理委員甲
    ○○自94年擔任系爭大廈主任委員迄今未間斷，已違反系爭
    大廈住戶管理公約規定。上訴人主張甲○○不知系爭大廈公
    約有該規定，並提出甲○○持有之系爭大廈管理組織章程暨
    住戶管理公約（本院卷81頁、原審卷220 至238 頁）第6 條
    第1 款規定：「本大廈管理委員會由住戶大會選舉之管理委
    員所組成，任期一年，均為無給職」為佐，己○○之公約亦
    為相同記載（原審卷222 頁、本院卷94至95頁）。惟系爭大
    廈主任委員之任期係以該大廈向高雄市三民區公所報備之規
    約為準，不因甲○○及己○○持有之規約刪除「主任委員及
    財務委員不得連任」之記載，及甲○○是主張不知悉主任委
    員不得連任，而可不適用系爭住戶所制定公約規定，進而認
    為系爭大廈主任委員得連選連任。故上訴人上開主張及所提
    規約，不足為甲○○得為連任系爭大廈主任委員，不受該大
    廈向高雄市三民區公所報備規約所載「主任委員及財務委員
    不得連任」限制之有利論據。
  (三)上訴人主張系爭大廈歷年來已有主任委員及財務委員連任之
    事實存在，故依發放於住戶規約內容實施系爭大樓管理組織
    之選任及管理，系爭大樓主任委員及財務委員均無違法連任
    之疑義云云（本院卷113 至114 頁）。然公寓大廈管理條例
    第29條修正之立法意旨為：「公寓大廈管理委員會委員組成
    多為無給職，住戶參與社區事務意願本就不高，此項規定造
    成有意願參與社區事務之住戶投入之障礙，為符合現行公寓
    大廈管理委員會狀況。並避免產生特定住戶把持管理委員會
    情形，爰加以修正之」，即公寓大廈主任委員任期限制乃係
    為避免特定住戶把持管理委員會，故不能以系爭大樓94年度
    以前管委會主任委員及財務委員有連任情事，認甲○○違反
    系爭大廈住戶公約規定主任委員不得連任規定，亦可因而補
    正為合法，故上訴人上開主張，亦無足採。
  (四)上訴人主張甲○○為系爭大廈之區分所有權人，且係依法定
    程序選出之之管理委員，並受推舉為主任委員，權源正當，
    並無違背公寓大廈管理條例第25條及第29條之立法意旨，甲
    ○○擔任系爭大廈區分所有權人會議之召集人，召開系爭大
    廈區分所有權人會議，召集人資格，並非無據云云（本院卷
    3 頁背面）。按公寓大廈管理條例第1 條第1 項已明文規定
    制定該條例之目的為「為加強公寓大廈之管理維護，提昇居
    住品質」，而第29條立法意旨亦係為避免產生特定住戶把持
    管理委員會情形而規定，故在系爭大廈依住戶所有權人大會
    修正規約有關主任委員任期規定之前，不能因多數住戶以違
    反法律或系爭大廈規約規定，而犧牲其餘住戶之權益，上訴
    人上開主張，核不足取。
  (五)上訴人又主張94年度大廈區分所有權人會議（93年底召開）
    並非甲○○擔任召集人，故其召集95年度及96年度系爭大廈
    區分所有權人會並擔任召集人，合於公寓大廈管理條例第25
    條第2 項（應為第3 項之誤載）：「召集人任期依區分所有
    權人會議或依規約規定，任期一至二年，連選得連任一次」
    之規定云云（本院卷3 頁背面至4 頁）。惟該條項之規定為
    ：「區分所有權人會議除第二十八條規定外，由具區分所有
    權人身分之管理負責人、管理委員會主任委員或管理委員為
    召集人；管理負責人、管理委員會主任委員或管理委員喪失
    區分所有權人資格日起，視同解任。無管理負責人或管理委
    員會，或無區分所有權人擔任管理負責人、主任委員或管理
    委員時，由區分所有權人互推一人為召集人；召集人任期依
    區分所有權人會議或依規約規定，任期一至二年，連選得連
    任一次。但區分所有權人會議或規約未規定者，任期一年，
    連選得連任一次」，亦即規約有規定召集人任期為1 至2 年
    者，依規約行之，規約未規定者，任期為1 年。系爭大廈規
    約第4 條第1 款住戶大會已明文規定：「住戶大會為本大廈
    最高權利機構，由全體住戶（所有權人）共同組成，每年定
    期召開常會1 次，由管理委員會主任委員召集並擔任主席」
    ，亦即系爭大廈規約已明文規定住戶大會由主任委員召集並
    擔任主席，不得由管理委員召集，且系爭大廈主任委員任期
    1 年且不得連任。系爭大廈93年底召開94年度住戶所有權人
    大會後，甲○○擔任系爭大廈94年1 月1 日起至94年12月31
    日止之主任委員（甲○○第1 次擔任系爭大廈管委會主任委
    員），依系爭大廈規約第4 條第1 款規定，應由甲○○於94
    年底召集住戶所有權人大會（第1 次擔任住戶所有權人大會
    召集人），並擔任主席，以改選95年度管理委員後，即不得
    再擔任主任委員，然甲○○於94年底當選95年度之管理委員
    後，再由管理委員互選甲○○連任為系爭大廈95年1 月1 日
    起至95年12月31日止之管委會主任委員（甲○○第2 次擔任
    系爭大廈主任委員），復於95年底召集住戶所有權人大會（
    第2 次擔任住戶所有權人大會召集人），並擔任主席，以改
    選96年度管理委員，甲○○於95年底再度當選96年度之管理
    委員後，再由管理委員互選甲○○連任為系爭大廈96年1 月
    1 日起至96年12月31日止之管委會主任委員（甲○○第3 次
    擔任系爭大廈主任委員），復於96年12月16日第3 次擔任住
    戶所有權人大會召集人，召開住戶所有權人大會，以臨時動
    議方式，通過被上訴人所起訴主張損害渠等權益之決議等情
    ，已違背系爭大廈住戶管理公約規定主任委員不得擔任住戶
    所有權人會議召集人之規定。則上訴人主張其召集95年及96
    年住戶大會，合於公寓大廈管理條例第25條第3 項「召集人
    任期依區分所有權人會議或依規約規定，任期一至二年，連
    選得連任一次」之規定，洵無足採。
  (六)按「公寓大廈管理委員會為人的組織體，區分所有權人會議
    為其最高意思機關。其區分所有權人會議之召集程序或決議
    方法，違反法令或章程時，依公寓大廈管理條例第一條第二
    項規定，固應適用民法第五十六條第一項撤銷總會決議之規
    定，由區分所有權人請求法院撤銷區分所有權人會議之決議
    。惟區分所有權人會議如係由無召集權人所召集而召開，既
    非公寓大廈管理委員會合法成立之意思機關，自不能為有效
    之決議，且在形式上亦屬不備成立要件之會議，其所為之決
    議當然自始完全無決議之效力。於此情形，即屬依法提起確
    認該會議決議不存在之訴以資救濟之範疇，而非在上述撤銷
    會議決議之列」（最高法院92年度台上字第2517號裁判參照
    ）。甲○○擔任系爭大廈94年度即94年1 月1 日起至94年12
    月31日止之主任委員後，依系爭大廈規約即不得再擔任95年
    度即95年1 月1 日起至95年12月31日止於96年12月16日以主
    任委員名義召開區分所有權人住戶大會，改選管理委員等程
    序（原審卷104 至124 頁），因違反系爭大廈規約規定，高
    雄市三民區公所亦未受理報備，已如上述。依上開說明，甲
    ○○以系爭大廈主任委員名義於96年12月16日所召開系爭會
    議所為決議，因係由無召集權之甲○○以上訴人主任委員名
    義所召集，屬當然自始無效。從而，被上訴人訴請確認系爭
    會議之決議無效，為有理由，應予准許。被上訴人先位聲明
    已受勝訴之判決，即無再行審理備位聲明之訴之必要，併予
    敘明。
七、綜上所述，被上訴人本於公寓大廈管理條例規定及系爭大廈
    規約規定，請求確認上訴人於96年12月16日所召開之龍鄉十
    二代大樓第12屆區分所有權人會議之決議無效，為有理由，
    應予准許。原審判決被上訴人勝訴，於法並無不合。上訴意
    旨指摘原判決不當，求予廢棄改判，為無理由，應予駁回其
    上訴。兩造其餘攻擊防禦方法與本案判決結果不生影響，爰
    不予一一論駁，併此敘明。
八、據上論結，本件上訴為無理由，依民事訴訟法第385條第1項
    前段、第449條第1項、第78條，判決如主文。
中    華    民    國    99    年    4     月    7     日
                            民事第六庭
                                審判長法官  許明進
                                法      官  徐文祥
                                法      官  李炫德
以上正本證明與原本無異。
如對本判決上訴，須於判決送達後20日內向本院提出上訴狀，其
未表明上訴理由者，應於上訴後20日內向本院提出上訴理由書（
均須按他造當事人之人數附繕本）。上訴時應提出委任律師或具
有律師資格之人之委任狀，並依附註條文規定辦理。
中    華    民    國    99    年    4     月    8     日
                                書  記  官  盧雅婷
附註：
民事訴訟法第466 條之1 ：
對於第二審判決上訴，上訴人應委任律師為訴訟代理人，但上訴
人或其法定代理人具有律師資格者，不在此限。
上訴人之配偶、三親等內之血親、二親等內之姻親，或上訴人為
法人、中央或地方機關時，其所屬專任人員具有律師資格並經法
院認適當者，亦得為第三審訴訟代理人。
第1 項但書及第2 項情形，應於提起上訴或委任時釋明之。

司法院資訊處製作；財團法人民間司法改革基金會備份。
